臺灣宜蘭地方法院刑事判決　　　　　　　100年度易字第116號
公　訴　人　臺灣宜蘭地方法院檢察署檢察官
被　　　告　吳建興
上列被告因妨害自由案件，經檢察官提起公訴（99年度偵字第11
58號），本院判決如下：
    主  文
吳建興犯強制罪，處有期徒刑貳月，如易科罰金，以新臺幣壹仟
元折算壹日；又犯強制罪，處有期徒刑貳月，如易科罰金，以新
臺幣壹仟元折算壹日。應執行有期徒刑參月，如易科罰金，以新
臺幣壹仟元折算壹日。
    犯 罪 事 實
一、緣吳建興因李贊祥積欠伊約新臺幣（下同）一萬元，又因介
    紹他人為李贊祥工作，李贊祥積欠他人報酬達二十餘萬元，
    乃於民國98年6月2日下午4時許，與李贊祥在宜蘭縣頭城鎮
    ○○路○段113號商討上開債務事宜。由於李贊祥無法提出令
    吳建興滿意之還款方案，吳建興竟基於強制之犯意，脅迫李
    贊祥以其所受僱駕駛之車號JM-877號曳引車及所附掛之車號
    AP-25號平板拖車（所有權人為豪瀚通運有限公司，負責人
    為朱承健）質押，嗣還款後始可索回，若不同意交付，則要
    找人至該處看管李贊祥，不讓李贊祥離開等語。李贊祥受此
    脅迫，意思決定自由受壓制，只得任由吳建興載同李贊祥至
    宜蘭縣壯濱路62號修車廠，由李贊祥將其所停放該處之上開
    曳引車及所附掛平板拖車，開往宜蘭縣頭城鎮○○路○段113
    號停車場內停放以質押。嗣因朱承健得知此事後居中協調，
    並同意協助代扣李贊祥薪資2萬元，吳建興始將曳引車交還
    。
二、吳建興於98年6月14日下午2時許，再度與李贊祥在宜蘭縣頭
    城鎮○○路○段113號商討債務時，因李贊祥表示無法依約定
    內容清償，吳建興乃再基於強制之犯意，脅迫李贊祥將上開
    曳引車及所附掛平板拖車提供質押，否則不讓李贊祥離開。
    李贊祥受此脅迫，意思決定自由受壓制，乃再次由吳建興載
    同李贊祥前往上開曳引車及所附掛平板拖車所停放處所，即
    宜蘭縣宜蘭市○○路○段78巷附近，由李贊祥將朱承健僱用
    其駕駛之上開曳引車及所附掛平板拖車，開往宜蘭縣頭城鎮
    ○○路○段113號停車場內停放以質押。嗣經朱承健發存證信
    函與吳建興要求還車，吳建興均不予置理，直至朱承健偕同
    李贊祥至宜蘭縣政府警察局報案後，吳建興始將上開曳引車
    及所附掛平板拖車返還，而為警循線查悉上情。
三、案經宜蘭縣政府警察局報請臺灣宜蘭地方法院檢察署檢察官
    偵查起訴。
    理  由
一、按被告以外之人於審判外之言詞或書面陳述，除法律有規定
    者外，不得作為證據，刑事訴訟法第159條第1項定有明文。
    證人李贊祥、朱承健於警詢中之陳述，為被告吳建興以外之
    人在審判外之陳述，並經被告否認渠等上開陳述之證據能力
    ，復無刑事訴訟法第159條之1至第159條之5例外得為證據之
    情形，則依上開規定，證人李贊祥、朱承健於警詢中之陳述
    ，無證據能力。又按被告以外之人於偵查中向檢察官所為之
    陳述，除顯有不可信之情況者外，得為證據，刑事訴訟法第
    159條之1第2項定有明文。證人李贊祥、朱承健於偵查中之
    證述，業經具結，且並無顯不可信之情況，有證據能力，先
    此敘明。
二、訊據被告矢口否認上開犯行，辯稱：李贊祥稱上開曳引車及
    所附掛平板拖車為其所有，且上開曳引車及所附掛平板拖車
    均為李贊祥自行同意質押，而要被告載李贊祥前往上開曳引
    車及所附掛平板拖車停放處所，由李贊祥開車至宜蘭縣頭城
    鎮○○路○段113號停放，伊並未對李贊祥為何脅迫及強制之
    之行為云云。
三、經查，上開犯罪事實，業據被害人即證人李贊祥於偵查及本
    院審理時證述明確，核與證人朱承健於偵查及本院審理時之
    證述相符。又朱承健曾寄發存證信函與被告，為被告坦承不
    諱，且有存證信函及郵件收件回執聯（警卷第32至33頁）可
    參。再者，上開曳引車及所附掛平板拖車第一次遭被告質押
    經朱承健協調取回，第二次遭被告質押則因李贊祥報警後始
    取回等情，除據證人李贊祥與朱承健於偵查及本院審理時之
    證述外，復有贓物認領保管單1紙附卷可稽。
四、被告雖辯稱：李贊祥稱上開車輛為其所有，且係李贊祥自己
    開去宜蘭縣頭城鎮○○路○段113號停放云云。惟查，上開曳
    引車及所附掛平板拖車非李贊祥所有，李贊祥係受僱於朱承
    健駕駛該車等情，迭據證人李贊祥於偵查及本院審理時證述
    明確，復有證人朱承健於偵查及本院審理時之證述可參，並
    有汽(機)車過戶申請登記書2紙（警卷第31頁）、汽車行車
    執照2份（警卷第30頁）、宜蘭縣宜蘭市農會匯款申請書、
    汽(機)車委賣合約書（本院卷第55、56頁）在卷可憑。李贊
    祥既非該車之所有權人，自無可能無故同意質押非伊所有之
    上開曳引車及所附掛平板拖車，影響其雇主朱承健之權益。
    再者，李贊祥既對被告與他人負有債務，此有被告之供述、
    證人向真智（本院卷第51頁）及證人林宏達（本院卷第86
    頁）之證述可查，顯見李贊祥之財務狀況不佳，如何購置高
    價之上開曳引車及所附掛平板拖車。被告明知李贊祥所駕駛
    上開曳引車及所附掛平板拖車非李贊祥所有，為索債而強令
    李贊祥質押，對李贊祥施以脅迫，顯已影響李贊祥意思決定
    之自由。
五、被告雖辯稱：前揭二次均為李贊祥自行將上開曳引車及所附
    掛平板拖車駛至宜蘭縣頭城鎮○○路○段113號停放等語；證
    人向真智固亦證稱：98年6月2日下午伊在宜蘭縣頭城鎮○○
    縣○○路62號修車廠，見李贊祥發動上開曳引車及所附掛平
    板拖車自行離去，被告並未隨之前往，仍在修理廠內與向真
    智聊天後才離開；證人林宏達亦證稱：98年6月2日伊在修理
    廠內見被告與李贊祥講一講後，李贊祥就開車走了，被告與
    伊聊了一下才離去等語。然查，刑法第304條第1項之強制罪
    ，不以被害人之自由完全受壓制為必要，苟被害人之自由完
    全受壓制，則屬刑法第302條第1項之妨害自由罪之範疇。本
    件李贊祥因受被告之脅迫，始二次至停車處所，駕駛上開曳
    引車及所附掛平板拖車至宜蘭縣頭城鎮○○路○段113號停放
    。李贊祥自行開車停放之事實，係處於意思自由遭壓制之情
    形下所為。是被告未駕駛車輛尾隨被害人監控，不影響本件
    犯罪事實之認定。
六、況且，被告於98年6月2日、98年6月14日二次質押李贊祥所
    駕駛之上開曳引車及所附掛平板拖車後，均有朱承健出面協
    調，顯見被告確知上開曳引車及所附掛平板拖車非李贊祥所
    有，乃於98年6月14日再度脅迫李贊祥質押該車，於朱承健
    前往向被告索車時亦置之不理，有李贊祥及朱承健之證述可
    稽，益證被告確有妨害他人行使權利之犯意。且被告妨害之
    權利，係朱承健對上開曳引車及所附掛平板拖車之所有權及
    李贊祥之使用權。綜上，被告上開辯詞，均係卸責之詞，不
    足採信。事證明確，被告犯行應堪認定。
七、核被告所為，均係犯刑法第304條第1項之強制罪。被告所犯
    上開二罪間，犯意各別，行為互殊，應予分論併罰。爰審酌
    被告因索討債務出此下策、其行為之手段尚非嚴重，且李贊
    祥之積欠債務不還等情節亦非全無可歸責，然此犯行對朱承
    健、李贊祥所生之損害非輕、並其生活狀況、智識程度及犯
    罪後態度等一切情狀，分別量處如主文所示之刑，及定其應
    執行刑，並均諭知易科罰金之折算標準。
八、至起訴書所載：『被告於98年6月2日18時許，脅迫之言語為
    ：「若不照我意思處理債務就要叫兩名小弟一直跟在你身邊
    ，直到債務清償為止之言語」』等情，經查，依證人李贊祥
    於本院之證述，被告係稱：「你的車子若不牽來，我就叫細
    漢仔來這裡顧你」，意思是不讓伊走（本院卷第41頁至42頁
    ），被告沒有說他會叫小弟（本院卷第38頁）等語。此部分
    起訴事實應有誤會。又起訴書所載：「被告於98年6月14日1
    4時許，夥同2名姓名年籍不詳之男子，在宜蘭縣宜蘭市○○
    路○段78巷附近，以要是不立即還錢，就要牽車子去質押」
    乙節，經查，依證人李贊祥於本院審理之證述，當時被告是
    自己一人在宜蘭縣頭城鎮○○路○段113號（本院卷第43頁）
    ，旁邊有兩、三個人，他們沒有講什麼，是被告講的（本院
    卷第45頁），是無證據證明被告確有夥同2外姓名年籍不詳
    之人共同對李贊祥施以脅迫。再者，宜蘭縣宜蘭市○○路○
    段78巷附近為李贊祥停車之處所，並非李贊祥受被告脅迫、
    強制之處所，此部分起訴事實亦有錯誤，均應予以更正，附
    此敘明。
據上論斷，應依刑事訴訟法第284條之1、第299條第1項前段，刑
法第304條第1項、第41條第1項前段、第51條第5款，刑法施行法
第1條之1第1項、第2項前段判決如主文。
本案經檢察官劉惟宗到庭執行職務
中    華    民    國   100    年    7     月    8     日
                  刑事第三庭  法  官  謝佩玲
以上正本證明與原本無異。
如不服本判決應於收受本判決後10日內向本院提出上訴書狀，並
應敘述具體理由。若未敘述理由者，應於上訴期間屆滿後20日內
向本院補提理由書狀（均須按他造當事人之人數附繕本）。
                              書記官  李玉雲
中    華    民    國   100    年    7     月    8     日
附錄本案論罪科刑法條全文：
中華民國刑法第304條第1項
以強暴、脅迫使人行無義務之事或妨害人行使權利者，處3年以
下有期徒刑、拘役或3百元以下罰金。